臺灣高等法院刑事判決　　　　　　　　　　　　　九十一年度交上訴字第一三二號
　　上　訴　人
　　即　被　告　甲○○
　　選任辯護人　洪志文
右上訴人因公共危險案件，不服臺灣士林地方法院九十一年度交訴字第一二號，中華
民國九十一年六月四日第一審判決（聲請簡易判決處刑案號：臺灣士林地方法院檢察
署九十年度偵字第九三九五號）提起上訴，本院判決如左：
    主  文
上訴駁回。
    事  實
一、甲○○有過失致死罪前科，於八十九年間因犯賭博罪，經臺灣板橋地方法院判處
    有期徒刑四月，於八十九年九月二十九日易科罰金執行完畢，仍不知警惕。
二、甲○○於九十年七月六日晚上八時許，在台北縣八里鄉長坑國小附近友人住處，
    服用約二杯紹興酒後（無證據證明已達酒後不能安全駕駛程度），於十時四十分
    許，駕駛ＤＩ─九一三０號自用小客車，沿八里鄉往林口鄉方向行駛，行經林八
    公路四‧八公里坡路彎道處（屬台北縣八里鄉），因酒後駕車精神不濟未減速慢
    行，致因車速過快而跨越分道白線行駛，撞及對向下坡由陳玠正騎乘，後載其女
    友謝再子之ＢＷＱ─四九九號重型機車，致人車倒地，造成陳玠正受有左下肢挫
    創傷５Ｘ２平方公分，謝再子受有左手臂瘀腫傷５Ｘ５平方公分、左下肢瘀腫傷
    ６Ｘ５平方公分等傷害（所涉過失傷害罪嫌部分未據告訴）。
三、甲○○肇事後，下車查看發現陳玠正、謝再子受傷倒地，明知其駕駛上開動力交
    通工具肇事致人受傷，竟不顧陳玠正、謝再子之安危，未即採取救護或其他必要
    措施，亦未向警察機關報告，而於其向仍倒地之陳玠正、謝再子二人表示欲私下
    和解未果，經陳玠正表明報警處理時，竟起意逃逸，揚稱「若報警就拿不到半毛
    錢」等語，趁陳玠正撥打行動電話報警之際，逕行返回車內欲駛離現場，陳玠正
    見狀急忙起身跑至車前阻擋，因見甲○○毫無減速停止之意，恐遭撞及而閃避一
    旁，甲○○隨即駕車逃逸。嗣經警據報前來處理，依據陳玠正記下之車號循線查
    獲上情。
四、案經臺北縣警察局蘆洲分局報請臺灣士林地方法院檢察署檢察官偵查聲請簡易判
    決處刑，經原審改依通常程序審理。
    理  由
一、上訴人即被告甲○○供承酒後於右揭時、地駕車與被害人陳玠正騎乘之機車相撞
    擊致被害人陳玠正及其機車後載之女友謝再子二人受傷之事實不諱，此部分所供
    與被害人二人之指述符合，並有陳玠正及謝再子受有如事實一欄所載傷勢，由臺
    北醫院所出具之診斷證明書二紙可參（見偵查卷第十四、十五頁）。惟上訴人否
    認有肇事逃逸犯行，於原審辯稱：本件事故之發生，伊並無任何過失，伊看陳玠
    正、謝再子二人好好的，以為沒有自己的事，乃驅車離去。在本院則辯稱：伊肇
    事後有下車看被害人沒有受什麼傷，要拿一千元賠償被害人，被害人不答應，說
    要打電話報警，伊因有喝酒怕被酒測，就跟被害人講說要報警就不要談了，即開
    車離去，被害人並沒有阻擋，伊也沒留下任何資料給被害人，事後已與被害人和
    解賠償車損及傷害共七千元云云。選任辯護人辯護意旨略稱：本案上訴人與被害
    人駕車發生擦撞後，經被害人表明不需送醫之情況下，雙方即就損害賠償之金額
    進行洽談，顯見上訴人之救助義務已由被害人表明不需送醫之情況下，予以解除
    ，上訴人在無救助義務下離開車禍現場之行為，並不該當於刑法第一百八十五條
    之四之要件。況該條文僅課以駕駛人救助義務，並未課以駕駛人其他義務（包括
    留下連絡電話、住址之義務），否則不但無法為駕駛人所事先預見，亦有違法律
    保留原則及罪刑法定主義。上訴人自下車到離去亦有數分鐘之久，被害人自有充
    足時間可記車牌，難謂上訴人有逃避求償之嫌，上訴人僅因賠償金額談不攏，又
    因懼怕酒測才駕車先行離去，並非肇事後即逃逸等語。
二、按汽車駕駛人，駕駛汽車肇事致人受傷或死亡，應即採取救護或其他必要措施，
    並向警察機關報告，不得駛離。道路交通管理處罰條例第六十二條第一項前段明
    文規定。考其立法意旨，係以道路交通事故之發生，常非於己之鄰親家里，時有
    告救不能情事，乃課以肇事者須即採取救護或其他必要措施，並應向警察機關報
    告，不得離開之法定義務，以防因就醫延誤致生無謂傷亡，並俾得通知傷亡者家
    屬到場，以明責任。是凡肇事人於行車肇事致人受傷（輕傷）之情形，除非已取
    得受傷者同意，如未即採取救護或其他必要措施，並向警察機關報告，即駕車駛
    離現場，均與此項課汽車駕駛人於行車肇事後法律上應履行之義務相違背。此項
    義務亦即刑法第二百九十四條第一項規定之應為保護之「法令」之一。又刑法第
    一百八十五條之四規定駕駛動力交通工具肇事致人死傷而逃逸罪，係於八十八年
    四月二十一日增訂公布，並自同年四月二十三日開始生效，其增設本條文之立法
    目的，乃為維護交通，增進行車安全，促使當事人於事故發生時，能對被害人即
    時救護，減少死傷，以保護他人權益並維護社會秩序。其立法精神在於交通事故
    一旦發生，且發生人員傷亡之情況，不論是撞人或被撞，或是因其他事故而造成
    死傷，只要是在駕駛動力交通工具過程內所發生者，參與這整個事故過程之當事
    人皆應協助防止死傷之擴大。第以如駕駛人於事故發生後，隨即駕車逃離現場，
    不僅使肇事責任認定困難，更可能使受傷之人喪失生命或求償無門。刑法第一百
    八十五條之四具有遺棄罪之性質，乃參照刑法第二百九十四條第一項之刑度以增
    設。其救護義務不以汽車駕駛人因故意或過失肇事致人傷亡為必要，只要其為該
    交通事故之現場當事人，則對事故現場之傷亡人員皆有救護之義務，此即為本條
    與第二百九十四條第一項之區別所在。因此，本條所欲規範者乃當事人於交通事
    故發生時（不論其有無故意或過失）遺棄被害人於不顧之逃逸行為，且若謂當事
    人之救護義務須視其有無故意、過失而定，則不僅有違刑法第一百八十五條之四
    的立法目的與精神，本條文之功能亦將喪失殆盡。故所謂駕駛動力交通工具肇事
    ，乃指駕駛動力交通工具發生交通事故，而非指因故意或過失導致事故發生而逃
    逸者，始成立本罪。所謂逃逸，指於肇事當時或隨後離去現場之行為。
三、經查，上訴人駕車與被害人陳玠正騎乘之機車肇事後，上訴人雖曾下車察看，但
    在與被害人私下和解不成之際，並未對受傷者有何救助行為，甚至在得知被害人
    打電話報警時，亦未留在現場，等候警方處理，或留下任何可資被害人連絡之方
    法，即逕行離去之事實，此據（一）上訴人於原審供稱：「：有發生擦撞，當時
    是有些緊張，所以我就跑掉了。」「（有無肇事逃逸？）我知道他們有一些擦傷
    ，我看到他們兩人好好的，我就走了。」「當時我是拿一千多塊給他們，：，是
    看他們沒怎樣，我才走的。」「（當時為何要走？）是因為酒測的問題所以才跑
    掉了。」等語綦詳（見原審卷第二十二頁、第二十六頁、第二十八頁），在本院
    亦自承：「開車離去，沒有抄下車號或是留下資料給被害人就走了。」等語明確
    （見本院卷第二十三頁），所供核與（二）證人即被害人陳玠正於警詢時供稱：
    「：：當時對方有下車察看，並帶有酒味，：：，問其如何處理，對方言詞閃爍
    ，我隨即報警處理，對方就上車往林口方向逃逸，我試圖阻止他，但不成功。肇
    事車輛ＤＩ─九一三０號。」（見偵查卷第七頁反面），檢察官偵查中陳稱：「
    ：迎面撞上，他（即上訴人，下同）有下車來看，我們有告訴他撞到人，本欲與
    其私下和解，但他因有喝酒，對我們間之對話似乎沒有完全能溝通了解，：，我
    就打行動電話報警，他一聽我報警，就說我若報警就拿不到半毛錢，待我報警後
    ，他就上車把車開走，我原欲擋住他，他未減速，我見狀閃開：。「：他一下車
    就拿幾百元給自己解決，我說幾百元不夠才報警，他就說我們報警就拿不到半毛
    。」「車號是他開車走時記下的」（見偵查卷第三十一頁反面、第三十二頁）；
    於原審證稱：「他有下來看，他說要拿幾百塊解決，我就說不可以，我就直接打
    電話報警。他看到我報警，他就回到他車上直接就走了。我就去他車前擋他的車
    ，他沒有減速的情形，我就趕快閃開，以免被撞到」「當時有記下車號」「（在
    現場是否有跟被告說你們受傷要送醫院？）只有跟他說受傷，沒有說要送醫院，
    有問他要如何解決。他就說要以幾百元解決，我就說不要，就直接打電話報警。
    」（見原審卷第二十四頁）；（三）證人謝再子證稱：「那時我坐在後面，我們
    是要下坡，他車子很快，從正面撞到我們的車子。我被撞到後，車子被撞壞了，
    我有跌倒，手腳都有受傷，對方就下車來看，然後我們有跟他說我們有受傷，問
    他如何處理，他就拿了幾百元，然後看了一下，就回到車內要走掉，後來他發動
    車子踩油門要走掉，我男朋友就去他車前去擋他，但他還是踩油門就要走，我男
    朋友就趕快閃開了」「被告走時沒有留下電話、地址。」（見原審卷第二十五頁
    ）等各情，除關於賠償之金額，上訴人或稱一千元，或稱一千餘元，被害人則謂
    數百元，略有不符外，參之上訴人並不否認因酒後駕車肇事，懼怕被警酒測始離
    開現場，則就被害人等所稱上訴人見陳玠正撥打電話報警之際，即揚稱如報警就
    拿不到半毛錢，隨即駕車欲駛離現場，經陳玠正攔阻仍不減速停車揚長離去乙節
    ，應屬實情，其餘所述亦大抵均相符合。查被害人僅消極未要求上訴人送醫而已
    ，並未積極表明不需就醫，已據被害人陳玠正於原審供如前述，辯護人指被害人
    已表明不需送醫，已有誤會，佐以上訴人事後與被害人陳玠正就傷害及車損部分
    達成民事和解，賠償被害人七千元，有和解書足憑（見偵查卷第十七頁），而上
    訴人在車禍現場僅欲以一千（餘）元（被害人則謂數百元）和解，已見兩者金額
    差距甚多，於此私下和解不成之情形下，上訴人非不得取得被害人之同意，採取
    留下讓被害人可資與其連絡事後再協調之方式（如交付證件給對方，或其他經被
    害人同意之方法），或報警前來處理，凡此舉措，均不逸脫上訴人履行其汽車駕
    駛人於行車肇事後法律上應負救助義務之範疇。辯護人指上開條文僅課以駕駛人
    救助義務，並無課以其他義務（包括留下連絡電話、住址之義務），即非的論。
    上訴人不此之圖，乃竟駕車逕自離去，辯稱本件事故之發生，伊並無任何過失云
    云，作為其逃逸現場之藉口，並不足採，辯護人以前揭情詞指上訴人已無救助之
    義務，上訴人離開現場之行為不該當於肇事逃逸之要件，自亦無可憑取。上訴人
    肇事後僅在場停留數分鐘（見本院卷第四十頁辯護狀），因見被害人電話報警而
    逃逸之動機，雖係懼怕被警查獲實施酒精濃度測試，亦無礙於其駕車肇事致人受
    傷而逃逸事實之認定。事證明確，上訴人犯行，堪以認定。
四、核上訴人所為，係犯刑法第一百八十五條之四之駕駛動力交通工具肇事，致人傷
    而逃逸罪。上訴人前因賭博罪，經臺灣板橋地方法院判處有期徒刑四月，於八十
    九年九月二十九日易科罰金執行完畢，有臺灣高等法院檢察署刑案紀錄簡覆表可
    徵（見原審卷第八頁），其於有期徒刑執行完畢後五年內，再犯有期徒刑以上之
    本罪，為累犯，應依刑法第四十七條加重其刑。原審適用上開規定，並審酌其素
    行、犯罪動機、手段，犯罪對被害人所生損害，已與被害人成立和解，及犯後態
    度等一切情狀，量處有期徒刑七月，經核認事用法均無違誤，量刑亦稱允當，上
    訴意旨仍執前詞，否認肇事逃逸，並無理由，應予駁回。
據上論斷，應依刑事訴訟法第三百六十八條，判決如主文。
本案經檢察官陳明光到庭執行職務。
中      華      民      國    九十一    年      九      月    二十五    日
                              臺灣高等法院交通法庭
                                  審判長法  官  許 正 順
                                        法  官  邱 同 印
                                        法  官  吳    燦
右正本證明與原本無異。
如不服本判決應於收受送達後十日內向本院提出上訴書狀，其未敘述上訴之理由者並
得於提起上訴後十日內向本院補提理由書（均須按他造當事人之人數附繕本）。
                                        書記官  陳 靜 姿
中      華      民      國    九十一    年      九      月    二十五    日
